【裁判字號】    97,交聲,86
【裁判日期】    970430
【裁判案由】    違反道路交通管理處罰條例
【裁判全文】
臺灣宜蘭地方法院交通事件裁定          97年度交聲字第86號
移
異  議  人  甲○○
上列異議人即受處分人因違反道路交通管理處罰條例案件，對於
交通部公路總局臺北區監理所宜蘭監理站於民國96年10月5日所
為之處分（原處分案號：宜監字第裁43-Q00000000號）聲明異議
，本院裁定如下：
    主  文
原處分撤銷。
甲○○不罰。
    理  由
一、原處分意旨略以：異議人即受處分人甲○○於民國89年9月8
    日下午3時30分許，駕駛RZF-329號輕型機車，因未攜帶駕駛
    執照及未戴安全帽，為警攔查舉發（舉發案號：宜警交字第
    Q00000000號），原處分機關乃依道路交通管理處罰條例第
    31條3項及第25條第1項第3款規定，各裁處罰鍰新臺幣（下
    同）500元及600元。
二、異議意旨略以：本件罰單已逾3年執行之期間，違反行政罰
    法第27條第1項之規定，為此聲明異議等語。
三、經查：
（一）道路交通管理處罰條例第9條第1項規定：「本條例所定罰
      鍰之處罰，受處罰人接獲違反道路交通管理事件通知單後
      ，於15日內得不經裁決，逕依第92條第3項之罰鍰基準規
      定，向指定之處所繳納結案；不服舉發事實者，應於15日
      內，向處罰機關陳述意見；其不依通知所定期限前往指定
      處所聽候裁決，且未依規定期限繳納罰鍰結案或向處罰機
      關陳述意見者，處罰機關得逕行裁決之。」依此，行為人
      接獲舉發通知單後，倘若承認違規事實，主動至指定處所
      繳納罰鍰，則該舉發通知單即為行為人受罰之依據；倘若
      行為人不服舉發事實，未按期到指定處所聽候裁決，亦未
      主動依限繳納罰款者，則主管交通之監理機關尚不得僅憑
      舉發通知單即逕為行政執行，而需另行製作裁決書，嗣裁
      決書合法送達行為人後始得依法強制執行，故若行為人不
      服舉發事實，未按期到指定處所聽候裁決，亦未主動依限
      繳納罰款時，舉發通知單僅係單純之觀念通知，對外不具
      法效性，自不得以舉發通知單之填製日作為裁罰權時效之
      計算基準。本件異議人於89年9月8日為警當場掣單舉發，
      然異議人不服舉發事實，且未主動依限繳納罰款，是該舉
      發通知單應定性為不具法效性之觀念通知，而拘束異議人
      權利、義務且具有執行力者應係原處分機關於96年10月5
      日開立之裁決書，是本件爭議之裁罰權時效應以96年10月
      5日為計算之基準。
（二）94年2月5日制定公布，95年2月5日施行之行政罰法於該法
      第27條第1項規定：「行政罰之裁處權因三年期間之經過
      而消滅。」又該法第45條規定：「本法施行前違反行政法
      上義務之行為應受處罰而未經裁處，於本法施行後裁處者
      ，除第15條、第16條、第18條第2項、第20條及第22條規
      定外，均適用之。前項行政罰之裁處權時效，自本法施行
      之日起算。」依此條文文意，似指無論違反行政法上義務
      之行為係發生於何時，只要於95年2月5日行政罰法施行前
      違反行政法上義務者，其裁處權時效均自95年2月5日開始
      起算，是倘行為人於94年2月4日違反行政法上義務，其裁
      處權時效自95年2月5日起算3年，即裁處機關至遲應於98
      年2月5日前裁處；倘若行為人於70年2月4日違反行政法上
      義務，行政機關之裁罰權同樣至98年2月5日消滅，然如此
      解讀，不啻完全否定行政罰法立法前，行政罰亦應有時效
      概念之精神。蓋基於法安定性之要求，國家行使公權力制
      裁人民，無論係刑罰或行政罰皆應有時效之概念，對於行
      為嚴重之刑罰制裁猶有時效規定，若認為情節輕微之行政
      制裁無時效概念，顯有悖於學理及人民之感受，且在上述
      所舉行為人於70年2月4日違反行政法上義務之案例中，其
      裁罰權時效長達28年，時日長久，姑不論證據業已滅失殆
      盡，恐行為人亦已不復記憶，則行政罰之管制功能蕩然無
      存，國家機關猶以公權制裁加之，顯有權力濫用之疑慮，
      是為消弭行政罰法第45條第2項因法文不周致有上開不合
      理之處，應將上開規定之適用範圍予以限縮，以行政罰法
      施行時裁處機關仍有裁處權者為限，即行政罰法施行前違
      反行政法上義務之行為應受處罰而未經裁處，且行政罰法
      施行時裁處機關仍享有裁處權，而於本法施行後裁處者，
      其裁罰權之3年時效始自行政罰法施行日起算。
（三）如上所述，行政罰法第45條第2項之適用範圍應侷限在「
      行政罰法施行前違反行政法上義務之行為應受處罰而未經
      裁處，且行政罰法施行時裁處機關仍享有裁處權，而於本
      法施行後裁處者」，則次一問題即如何認定裁處機關於95
      年2月5日行政罰法施行時仍享有裁處權，此即行政罰法立
      法前，行政罰時效究為如何之問題。學理上有認為可類推
      適用行政執行法第7條之5年期間者；也有認為可類推適用
      社會秩序維護法第31條之2月期間者；也有視行政罰法第
      27條第1項之3年期間為法理而予以援用者；亦有在個案中
      援用權利失效之法理，認為裁罰機關只要經歷相當時間不
      予裁罰，致行為人相信裁罰機關已不再追罰，則行政機關
      即不得行使裁罰權者。姑不論行政執行法第7條係規範執
      行時效，與行政罰法第27條第1項係規範追罰時效不同，
      欠缺類推適用之基礎，且交通違規行為多屬情節輕微之違
      反社會秩序行為，裁罰之目的無非為加強道路交通管理，
      糾正駕駛人違規行為，以維護交通秩序，確保交通安全，
      如宕延數年始予裁決，顯有違行政裁罰之目的，是不宜類
      推行政執行法第7條之5年期間。再者，慮及現今各監理站
      之實務運作情況，及法院在社會秩序維護法與道路交通管
      理處罰條例中所扮演之角色不同，類推適用社會秩序維護
      法第31條之2月期間亦嫌過速而非妥適，參酌德國違反秩
      序罰法第31條規定6月至3年不等之裁罰時效，以及我國行
      政罰法第27條3年裁罰時效之規定，應認3年之裁罰時效係
      兼顧行政管制、行為人信賴及法安定性所能容忍之最大底
      限，是行政罰法立法施行前，裁罰權時效仍以3年為當。
四、綜上所述，本件異議人於89年9月8日違反行政法上之義務，
    原處分機關卻遲至96年10月5日始予裁罰，公權力行使之怠
    惰將近7年，顯已逾上述3年之裁罰權時效，原處分機關應於
    92年9月8日起即不得再予裁罰，換言之，原處分機關於95年
    2月5日行政罰法施行時已喪失對異議人違規行為之裁罰權，
    是本件異議人聲明異議為有理由，原處分應予撤銷，並另諭
    知異議人不罰。
據上論結，應依道路交通案件處理辦法第20條，裁定如主文。
中    華    民    國    97    年    4    月     30    日
                  交通法庭法  官   鄭貽馨
以上正本證明與原本無異。
如不服本裁定，應於裁定送達後5日內，向本院提出抗告狀。（
應附繕本）
                          書記官   林嘉萍
中    華    民    國    97    年    5    月      1    日


司法院資訊處製作；財團法人民間司法改革基金會備份。
